最高法院刑事判決　　　　　　　　　　　　　　　九十一年度台上字第一五一三號
　　上訴人　台灣高等法院台中分院檢察署檢察官
　　上訴人
　　即被告　甲○○
右上訴人等因被告偽造文書等罪案件，不服台灣高等法院台中分院中華民國八十八年
十二月二十二日第二審更審判決（八十八年度上更(一)字第二四七號，起訴案號：台灣
台中地方法院檢察署八十五年度偵字第二三二九五號），提起上訴，本院判決如左：
    主  文
原判決撤銷，發回台灣高等法院台中分院。
    理  由
本件原判決認定：上訴人即被告甲○○係李泉貿易有限公司（下稱李泉公司）之負責
人，對於該公司應收股東李嘉裕、李昭榮之股款，分別為新台幣（下同）一百五十萬
元、一百萬元，該二人均未實際繳納，而於民國（下同）七十六年三月間，與李嘉裕
、李昭榮（二人均經另案判決無罪確定）、李建華（已死亡）互為犯意之聯絡，以甲
○○之世華聯合商業銀行信義分行00000000000號帳戶內七十六年三月二
十一日之五百萬元存款，利用不知情之會計師，以申請文件，於翌日向台北市政府建
設局表明股款已收足，並於完成公司登記後，隨即於同月二十三日將該五百萬元全數
領出等情；因而撤銷第一審之科刑判決，就違反公司法部分，改判論處甲○○共同公
司負責人對於公司應收之股款，股東並未實際繳納，而以申請文件表明收足罪刑，及
就甲○○其餘被訴部分，改判諭知無罪，固非無見。
惟查：一、審理事實之法院，對於與被告被訴事實有關之證據，應從各方面詳予調查
，以期發現真實，苟有與待證事實相關之證據尚未查竣，即難為有利或不利於被告之
判斷。甲○○堅稱李泉公司股東李嘉裕、李昭榮確於公司成立時已有繳足股款，並於
原審提出財政部台北市國稅局八十五年七月二十三日（85）財北國稅資字第八五一六
○六二七號函及附件李泉公司七十六至八十一年度（缺八十年度）營利事業所得稅結
算申報書，記載該公司之流動資產尚有現金四百八十八萬九千八百零四元等情為憑（
見原審更(一)卷第三十四至三十六頁）。原判決以甲○○曾於原審八十七年度上訴字第
九五號另案陳稱該現金仍存放於該公司等語，所供與一般人不於公司內長期放置鉅額
現金之常情有違，而認定李嘉裕、李昭榮二人顯可疑為人頭股東，並無實際出資。然
李泉公司上開所載之流動資產是否屬實？其於七十六至八十一年度倘有上開現金四百
八十八萬九千八百零四元之流動資產，該金額既遠超過李嘉裕、李昭榮分別應繳之股
款一百五十萬元及一百萬元，何以仍不足為其二人已有出資之認定？自未臻明瞭。原
審未進一步查明，即行判決，其調查職責即猶未盡。又公司法第九條第三項前段之罪
，係以「公司應收之股款，股東並未實際繳納，而以申請文件表明收足」為構成要件
，似未以股東自行繳納股款為必要，則股東縱未實際出資而由他人繳足股款，是否仍
應成立該罪名，非無詳求之餘地。原審對於李嘉裕、李昭榮二人縱未實際出資，如係
由他人為其等繳足股款，甲○○仍否應負該項之罪責，未予究明，遽以該二人均係未
實際出資之「人頭股東」，而憑為甲○○論罪之依據，亦嫌速斷。二、原判決認定案
外人李建華係李泉公司創辦人之一，並於七十六至七十八年間在李泉公司擔任經理一
職，而李泉公司之股東除甲○○外，其餘均係由李建華尋找、接洽，有關公司設立、
變更登記等，均係李建華主導，翁千祐、吳旭榮之辦理公司登記所需資料，均透過李
建華、蔡清池取得，尚難以甲○○為李泉公司之負責人，且為李建華之女朋友，即推
論其於被訴之刑法第二百十條、第二百十四條、第二百十六條之行使偽造私文書及使
公務員登載不實文書罪嫌，為與李建華有犯意之聯絡及行為之分擔等情（見原判決第
三十五頁）。然檢察官起訴書所載關於上開部分之犯罪事實，甲○○除於七十六年三
月間，於李泉公司章程等文件上，偽造翁千祐、吳旭榮之署押及印文，以申請辦理該
公司之設立登記，及於七十六年五月間，偽造翁千祐、吳旭榮名義之股東同意書，以
辦理該公司之遷址變更登記外，尚有於八十一年七月二十九日及八十三年五月二十七
日，先後偽造翁千祐、吳旭榮名義之股東同意書，均持以行使辦理公司變更登記之事
實。甲○○後開被訴事實之犯罪時間，均在原判決所認定李建華於七十六至七十八年
間在李泉公司擔任經理之後，而當時李建華已經離職，似無仍由其主導該部分公司登
記業務之可能。原審未遑查明實情，徒憑甲○○之辯解及證人蔡清池之證供，而就該
部分為甲○○有利之認定，其調查職責之行使，亦有未洽。上訴人等上訴意旨分別執
上述諸端，指摘原判決不當，非無理由，應認原判決仍有撤銷發回更審之原因。
據上論結，應依刑事訴訟法第三百九十七條、第四百零一條，判決如主文。
中      華      民      國    九十一    年      三      月    二十一    日
                              最高法院刑事第十一庭
                                  審判長法官  呂  潮  澤
                                        法官  白  文  漳
                                        法官  陳  世  雄
                                        法官  孫  增  同
                                        法官  林  開  任
      右正本證明與原本無異
                                              書  記  官
中      華      民      國    九十一    年      三      月    二十六    日
